臺灣高雄地方法院刑事判決　　　　　　　99年度訴字第1267號
公　訴　人　臺灣高雄地方法院檢察署檢察官
被　　　告　陳慕正
選任辯護人　蔡錫欽律師
　　　　　　李建宏律師
被　　　告　王明宏
選任辯護人　蔡陸弟律師
被　　　告　林福川
指定辯護人　本院公設辯護人黃文德
上列被告因偽造有價證券等案件，經檢察官提起公訴（98年度偵
字第18248、29787號、99年度偵字第4716、4717、4718、10783
號），本院判決如下：
    主  文
陳慕正共同犯偽造有價證券罪，處有期徒刑參年壹拾月。扣案之
如附表編號1 、2 所示之支票關於發票日期欄變造為「96」之部
分及偽造之「黃偉恕」印文、如附表編號3 、4 所示之本票各壹
張、如附表編號1 、2 、5 、6 所示之票據背面偽造之「許全輝
」、「羅凱邁」之署名各壹枚及未扣案之「黃偉恕」印章壹枚，
均沒收。
王明宏共同犯偽造有價證券罪，處有期徒刑參年陸月。扣案之如
附表編號1 、2 所示之支票關於發票日期欄變造為「96 」 之部
分及偽造之「黃偉恕」印文、如附表編號3 、4 所示之本票各壹
張、如附表編號1 、2 、5 、6 所示之票據背面偽造之「許全輝
」、「羅凱邁」之署名各壹枚及未扣案之「黃偉恕」印章壹枚，
均沒收。
林福川共同犯偽造有價證券罪，處有期徒刑參年壹拾月。扣案之
如附表編號1 、2 所示之支票關於發票日期欄變造為「96」之部
分及偽造之「黃偉恕」印文、如附表編號3 、4 所示之本票各壹
張、如附表編號1 、2 、5 、6 所示之票據背面偽造之「許全輝
」、「羅凱邁」之署名各壹枚及未扣案之「黃偉恕」印章壹枚，
均沒收。
    事  實
一、(一)緣黃博弘係世國大飯店股份有限公司（址設高雄市新興區
    ○○○路64號，下稱世國飯店）之實際負責人，以許全輝、
    羅凱邁之名義持有世國飯店股份，因自民國（下同）89年間
    起陸續向王明宏（時任世國飯店總務）借款或請求墊款合資
    購買股票，而經黃偉恕同意簽發如附表編號1 、2 所示之支
    票各1 張，並在支票背面背書；另以其本人名義簽發如附表
    編號3 、4 、5 、6 所示之本票各1 張（下稱系爭6 張票據
    ），並先後於附表所示之時間，交付系爭6 張票據與王明宏
    作為上揭債權之擔保，嗣黃博弘並未清償全部債務而未能將
    系爭6 張票據取回，王明宏遂於96年1 月8 日前委託趙光裕
    向黃博弘催討債務，並於96年7 月30日依趙光裕指示與詹國
    良訂立債權讓與契約並經法院公證後，交付系爭6 張票據與
    趙光裕。(二)迨97年3 月13日至97年3 月31日間某日，林福川
    為取得世國飯店經營權，得知趙光裕持有系爭6 張票據，遂
    約得趙光裕在世國飯店內經由協議取回系爭6 張票據。
二、詎王明宏經由趙光裕告知系爭6張票據已由林福川取得後，
    林福川、王明宏與陳慕正均明知附表編號 1、2 所示之支
    票均已到期未經提示；編號 3、4 所示之本票之發票日欄
    為空白；附表編號 1 至 6 所示之支票及本票，除編號 1
    、2 所示支票背面有黃博弘背書外，均未經他人背書等情形
    ，竟共同基於意圖供行使之用而變造有價證券、偽造有價證
    券及行使偽造私文書之犯意聯絡，於97年3 月13日至97年3
    月31日間之某日，使不知情之刻印業者偽造黃偉恕印章1 枚
    （未扣案），在不詳地點，以下列方式變造有價證券、偽造
    有價證券、偽造私文書，足以生損害於黃博弘、黃偉恕、許
    全輝、羅凱邁與附表編號1 、2 所示支票之付款銀行世華聯
    合商業銀行（下稱世華銀行）對於管理簽發支票之正確性：
  (一)於 97 年 3 月 13 日至 97 年 3 月 31 日間某日，以將
    附表編號 1 所示支票原發票日「 89 」年 11 月 10 日塗
    改為「 96 」年 11 月 10 日，並於其上以前述偽造之黃偉
    恕印章蓋印而偽造「黃偉恕」印文之方式，變造該有價證券
    ；並以在該支票背面偽造許全輝及羅凱邁簽名之方式，偽
    造形式上許全輝、羅凱邁有在該支票背書之私文書。
  (二)於 97 年 3 月 13 日至 97 年 4 月 1 日間某日以將附
    表編號 2 所示支票原發票日「 89 」年 9 月 22 日塗改為
    「 96 」年 9 月 22 日，並於其上以前述偽造之黃偉恕印
    章蓋印而偽造「黃偉恕」印文之方式，變造該有價證券；
    並以在該支票背面偽造許全輝及羅凱邁簽名之方式，偽造形
    式上許全輝、羅凱邁有在該支票背書之私文書。
  (三)於 97 年 3 月 13 日至 97 年 4 月 10 日間某日以在如
    附表編號 3、4 所示本票之空白發票日欄位上蓋印「 92 年
    4 月 15 日」之日期圖章之方式，偽造黃博弘簽發有效本票
    之有價證券；並以在該 2 張本票背面偽造許全輝及羅凱
    邁簽名之方式，偽造形式上許全輝、羅凱邁有在該本票背書
    之私文書。
  (四)於 97 年 3 月 13 日至 97 年 4 月 10 日間某日以在如附
   表編號 5、6 所示本票背面偽造許全輝及羅凱邁簽名之方式
   ，偽造形式上許全輝、羅凱邁有在該2 張本票背書之私文書
   。
三、嗣(一)陳慕正、王明宏與林福川共同承前犯意聯絡，推由陳
    慕正於 97 年 3 月 31 日、97 年 4 月 1 日，分別行使變
    造後之附表編號 1、2 所示支票向付款銀行提示以請求付款
    ，遭拒絕付款而取得退票理由單後，復由陳慕正於 97 年
    4 月 10 日向本院分別具狀對黃偉恕、黃博弘、許全輝及羅
    凱邁 4 人，(1)就如附表編號 1、2 所示支票聲請核發支付
    命令；(2)就如附表編號 3 至 6 所示之 4 張本票聲請核發
    本票准予強制執行之裁定而行使之。再由王明宏於 97 年
    5 月 12 日持上開經變造之支票 2 張及退票理由單影本，
    具狀向臺灣高雄地方法院檢察署對黃博宏提起出詐欺告訴（
    業經檢察官於 97 年 10 月 9 日以 97 年度偵字第 28336
    號為不起訴處分）而行使之；(二)王明宏另明知如附表編號 3
    、4 所示之本票業經偽造，仍基於行使偽造有價證券之故意
    ，於 98 年 1 月 14 日提出如附表編號 3、4 所示之本票
    影本向本院聲請對黃博弘核發支付命令而行使之。嗣黃博宏
    分別接獲本院送達支付命令後，始悉上情。
四、案經黃博弘、黃偉恕訴由臺灣高雄地方法院檢察署檢察官偵
    查起訴。
    理  由
壹、證據能力部分
一、按被告以外之人於審判外之陳述，雖不符刑事訴訟法第159
    條之1 至第159 條之4 之規定，而經當事人於審判程序同意
    作為證據，法院審酌該言詞陳述或書面陳述作成時之情況，
    認為適當者，亦得為證據；當事人、代理人或辯護人於法院
    調查證據時，知有第159 第1 項不得為證據之情形，而未於
    言詞辯論終結前聲明異議者，視為有前項之同意，刑事訴訟
    法第159 條之1 及之5 分別定有明文。
二、本案認定事實所引用之卷內證據資料，除原已符同法第159
    條之1 至第159 條之4 規定，及法律另有規定等傳聞法則例
    外規定，而得作為證據外，並無證據證明係公務員違背法定
    程式所取得，而檢察官於本院行準備程序時，已同意其作為
    本案證據之證據能力，被告陳慕正之選任辯護人爭執王明
    宏、趙光裕於偵查中之證述，未經對質詰問而無證據能力
    ，其餘均同意作為證據；被告王明宏之選任辯護人爭執陳
    慕正、詹國良、趙光裕於偵查中之證述為傳聞證據而無證據
    能力，其餘則同意有證據能力；被告林福川之指定辯護人
    則均同意作為證據；本院審酌(1)證人陳慕正、王明宏於99
    年4月15日偵訊時（見98偵18248卷頁225-229、222-225）；
    (2)證人趙光裕於99年4月16日偵訊時（見98偵18248卷頁
    260-264）；(3)證人林福川、詹國良於99年4月28日偵訊時（
    見98偵182 48卷頁280-284、275-284）之證述，均業經具結
    ，單以被告王明宏選任辯護人所主張未經其對質詰問之情，
    以偵查中之證人是否得與被告對質詰問係檢察官偵查作為之
    判斷事項，並非法定應行程序，尚難以此即認係有顯不可信
    之情況，本院復查無該證述有何顯不可信，參諸前揭刑事訴
    訟法第159 條之1 第2 項之規定，自得作為證據；其他供
    述證據，以各該陳述作成時之情況，並無違法取證之瑕疵，
    亦認以之作為證據為適當，依前揭法條意旨，自得為證據。
貳、認定事實所憑之證據及理由
一、(一)訊據被告陳慕正、王明宏、林福川否認有何偽造、變造有
    價證券及行使偽造私文書之犯行，被告陳慕正辯稱：(1)如
    附表編號 1、2 所示支票係王明宏於 97 年 3 月 27 日持
    至居佳建設股份有限公司（址設高雄市三民區○○○路 597
    號 5 樓之 2，下稱居佳公司）委託伊提示而應允，遂於翌
    日將附表編號 1 所示支票存入銀行遭退票，另於 97 年 3
    月 31 日提示附表編號 2 所示支票，亦遭存款不足為由退
    票，伊遂將上情告知王明宏，王明宏另提出如附表編號 3
    至 6 所示本票一併委託伊處理後續事宜；(2)伊於 97 年 4
    月 10 日持附表編號 1、2 所示支票向法院聲請核發支付命
    令；同日持附表編號 3 至 6 所示本票聲請裁定後，於 97
    年 4 月 21 日收到法院寄發還的本票正本後，便將系爭 6
    張票據裝在信封袋放在辦公室抽屜後離開，嗣以電話商請當
    時在辦公室之詹國良通知王明宏取回票據，但為詹國良拒絕
    ，於伊回到辦公室時發現上揭信封袋已經不在，遂認為王明
    宏業已取回而未再過問後續處理等語置辯；被告王明宏辯
    稱：伊於96年5 、6 月間將系爭6 張票據交付趙光裕後，直
    至97年5 月間才委由林福川向趙光裕取回，期間並無接觸系
    爭6 張票據，故伊並無偽造或變造系爭票據，陳慕正於97年
    3 、4 月間行使系爭票據之事，伊不知情。證人趙光裕本身
    即為詐欺犯，四處行騙，證言可信度可疑，且前後矛盾，與
    事實不符；伊雖於97年5 月12日雖有對黃博弘提出告訴，然
    該張告訴狀係詹國良所寫，伊簽名於告訴狀時，並不知有系
    爭本票及支票已遭變造且無行使之行為；98年1 月14日伊雖
    有委託代書檢附變造之本票影本向法院聲請支付命令，惟係
    聽從代書建議將本票權利從陳慕正處要回來所致，經黃博弘
    聲明異議後，伊隨即撤回該案，並未造成黃博弘損害，此部
    分請求從輕量刑等語；被告林福川辯稱：(1)伊並無遊說王
    明宏持系爭6 張票據請求黃博弘給付票款，對於王明宏是否
    有變造支票、偽造本票行為，更是不知情，伊早於97年4 月
    份即自孫傳宗處取得世國飯店六分之一股權，從蔡三貴處取
    得世國飯店二分之一股權，已有世國飯店經營權，與黃博弘
    並無所謂股權之爭，且因偽造或變造票據取得債權之人為王
    明宏，伊並無任何利益可言；(2)伊只是97年間自趙光裕處將
    系爭6 張票據單純交給王明宏，對於有無偽造變造票據甚至
    聲請支付命令，均不知情，亦未參與，與王明宏並非共犯，
    陳慕正亦非伊特別助理，伊經營世國飯店後，對告訴人黃博
    弘提出業務侵占告訴業經起訴，與黃博弘交惡，黃博弘不無
    故意誣陷伊，其證詞顯難採信等語置辯。
二、經查：
  (一)系爭6張票據有如事實欄所述之變造支票、偽造本票及偽造
    背書之客觀事實，此對照被告王明宏與詹國良於 96 年 7
    月 30 日債權讓與時經本院 96 年度雄院認字第 008001095
    號債權讓與契約認證書（見 98 偵 18248 號卷頁 51-53）
    及被告王明宏與趙光裕於 97 年 3 月 13 日債權讓與時
    經本院 97 年度雄院認字第 009000410 號債權讓與契約認
    證書（見 98 偵 18248 號卷頁 54-56）時，系爭 6 張票據
    俱無前述之偽造、變造情形已明，且經證人黃偉恕、羅凱邁
    、許全輝於偵查中具結證述屬實（見 98 偵 18248 號卷
    219-220、221 ），亦為被告三人所不爭執，自堪信為真實
    。
  (二)系爭 6 張票據首次出現上述變造、偽造之情形者，即如
    附表編號1所示支票於97年3月31日經被告陳慕正持以提示遭
    存款不足為由退票（見 97 他 3645 號卷頁 4）；如附表
    編號 2 所示支票於 97 年 4 月 1 日經被告陳慕正持以提
    示遭存款不足為由退票（見 97 他 3645 號卷頁 5）；如
    附表編號 1、2 所示支票 2 張，經被告陳慕正於 97 年 4
    月 10 日持以具狀向本院聲請對黃偉恕、羅凱邁、許全輝、
    黃博弘核發支付命令（見本院 97 鳳簡 82 號影卷頁 3-7、
    98 偵 18246 號卷頁 296-298）；如附表編號 3 至 6 所
    示本票 4 張，經被告陳慕正於 97 年 4 月 10 日持以具狀
    並載明背書人均為羅凱邁、許全輝，向本院聲請對黃博弘核
    發准予本票強制執行（見本院 97 票 4198 號影卷頁 1-5）
    。
  (三)系爭 6 張票據遭變造、偽造之日期認定：如附表編號 1
    所示支票遭變造之日期，應為 97 年 3 月 13 日債權讓與
    認證後至 97 年 3 月 31 日被告陳慕正提示前之某時；
    如附表編號2 所示支票遭變造之日期，亦應為97年3 月13日
    債權讓與認證後至97年4 月1 日被告陳慕正提示前之某時；
    如附表編號1 、2 遭偽造背書之日期，應為97年3 月13日
    債權讓與認證後至97年4 月10日被告陳慕正持以向本院具狀
    聲請核發支付命令前之某時；如附表編號3 至6 所示本票
    遭偽造及偽造私文書之日期，應為97年3 月13日債權讓與認
    證後至97年4 月10日被告陳慕正持以向本院具狀聲請核發准
    予強制執行裁定之某時。
  (四)系爭 6 張票據上開遭變造、偽造期間之持有人：票據流
    向係由趙光裕交給林福川：(1)系爭 6 張票據於 97 年 3 月
    13日債權讓與時係證人趙光裕所持有之事實，有被告王明宏
    以證人身分具結證稱：「96年7月趙光裕要我跟他去法院公
    證將這6張票據的債權讓給詹國良，當時詹國良也有去法院
    ，但公證後我將6張票據正本交給趙光裕。（問：為何在97
    年3月13日又簽發債權讓與契約將票據債權讓與趙光裕？）
    是因為趙光裕表示說由他來向黃博弘要就好了」等語（見98
    偵18248號卷頁222、223）、「（問：97年3月13日票據債權
    讓與趙光裕後，票據在誰持有？）趙光裕那邊，從96年票據
    就都在趙光裕那邊。」等語（見本院卷頁199）及(2)證人趙
    光裕具結證稱：「時間我不記得了，不過應該是96年7月30
    日王明宏和詹國良去法院公證債權讓與契約時，我有拿到該
    6張票據，因我在世國飯店任經理，王明宏是總務，黃博弘
    是董事長，當時黃博弘準備把世國飯店賣掉，王明宏表示黃
    博弘有欠他這6張票款，且我是世國的經理有參與飯店的經
    營決策，所以王明宏就將票據交給我要我幫他向黃博弘要錢
    。...因為當初詹國良認識世國飯店的另一名股東蔡三貴，
    蔡三貴表示他（詹國良）很會向債務人要錢，所以我想說叫
    詹國良去向黃博弘要，故要王明宏將票據債權讓與詹國良。
    （問：既然票據債權讓與給詹國良，為何6張票據正本要交
    給你？）因為我覺得詹國良不是很靠得住，所以我不敢把票
    據交給他。...我因當時經營的高宜公司有週轉不靈，我都
    有向林福川調錢，後來林福川來向我催討債款。且他表示要
    接手經營世國飯店，他之前也有調查世國的狀況，他知道黃
    博弘有欠王明宏的錢且有簽發票據，也知道這6張票在我這
    裡，所以他就叫我把這6 張票據給他，詳細時間我忘記了，
    不過應該是王明宏在97年3 月13日簽債權讓與契約給我之後
    才交付的... 因為詹國良曾表示他們開始要用暴力非法的手
    段要錢，據我所知，他們也曾去黃博弘住處按門鈴並騷擾要
    他還錢。所以我才叫王明宏將債權讓與給我。（問：你是於
    97 年3月13日公證當天就將票交給林福川？）應該是97年3
    月下旬，是公證完後1 、2 個禮拜交付。」（見98偵18248
    號卷頁260-261 ）、「（問：97年3 月13日公證時，票據正
    本是否在你手上？）是。（問：公證完了之後，你有無再把
    票據正本拿走？）有。（問：96年6 月到97年3 月13日票據
    是否都在你手上？）時間我不清楚，因為我交給林福川的時
    候我不知道是什麼時候。在我交給林福川之前，正本在我手
    上，是97年3 月13日之後交給林福川，我不清楚是何時交給
    他的，是在世國飯店我的辦公室當面交給林福川。把票交給
    林福川的時候我還沒有離開世國飯店，林福川把票拿走的時
    候，他說他要買世國飯店，也說世國飯店的債務他要來處理
    ，到時候他要補償我裝潢地下室卡拉OK的錢。把票交給林福
    川也是這個原因，當時他也有寫一張承諾書給我，我把承諾
    書放在世國飯店的辦公室，但後來他們逼我離開世國飯店，
    把我的私人用品拿走，所以我找不到那張承諾書」等語（見
    本院卷頁122-123 ），是堪認97年3 月13日債權讓與契約認
    證時及認證完了，均係由趙光裕持有系爭6 張票據，且依其
    前揭證述係經由與林福川訂立協議的方式交付系爭6 張票據
    予林福川，此部分與(3)被告林福川於偵查中以證人身分具結
    證稱「（問：當天趙光裕交6 張票據給你時，是否有簽協議
    書給趙光裕，該協議書內容為何？）是，協議書的內容表示
    我有拿到這6 張票據且將6 張票據交還給王明宏，如王明宏
    事後有將票款要回來，王明宏要給100 萬的酬金給趙光裕，
    這是趙光裕要求我加註給他100 萬的酬金部分，他才願意將
    這6 張票據交給我」等語（見98偵18248 號卷頁281 ）及
    (4)被告陳慕正於本院以證人身分具結證述「（問：趙光裕將
    本案票據正本交給林福川時，你是否在場？）是。全程在場
    。（問：證人趙光裕為何會將本案票據正本交給林福川？）
    因為王明宏請林福川幫忙把票據從趙光裕那邊拿還給他。（
    問：當時是否有出具一份承諾書給趙光裕？）有。（問：那
    份協議書誰寫的？）我」等語（見本院卷頁 163-164）相合
    ，是堪認系爭 6 張票據係由趙光裕交付林福川。
  林福川再將系爭6張票據交付陳慕正：(1)雖被告陳慕正、林
    福川與王明宏均稱王明宏委託林福川向趙光裕取回票據之時
    間為97年5月間，被告陳慕正、林福川亦稱上揭簽立協議向
    趙光裕取回票據之時間為97年5月間，被告陳慕正又稱系爭6
    張票據係王明宏於97年3月27日下午交付與伊，若上揭陳述
    均屬實，則王明宏顯於97年5月前已取回系爭6張票據，自無
    必要再於97年5月間委託林福川向趙光裕取回，是上揭陳述
    必有與事實不合者；(2)以被告陳慕正於偵查中以證人身分具
    結證稱「（問：是否認識黃博弘、黃偉恕、許全輝、羅凱邁
    、王明宏、林福川、詹國良等人？）我只認識王明宏、林福
    川、詹國良。林福川認識4 、5 年。王明宏是97年2 、3 月
    間認識，知道他在世國飯店，因為我經常去那泡茶聊天，我
    認識詹國良也是4 、5 年」等語（見98偵18248號卷頁
    225-226 ），則被告陳慕正既於97年2 、3 月間始認識被告
    王明宏，在王明宏前已委託趙光裕久催未獲系爭6 張票據的
    情形下，豈會於相識之初，對陳慕正背景、能力、手段未有
    相當認識的狀況，即攜系爭6 張票據予以委託催討債務，此
    已有可疑，且陳慕正既稱趙光裕於97年5 月間經由協議交付
    系爭6 張票據與林福川等語，又稱王明宏於97年3 月27日交
    付伊系爭6 張票據等語，二者有明顯矛盾，又經王明宏否認
    有交付系爭票據與陳慕正，就此亦無證據可資證明，在前揭
    所認定趙光裕經由協議交付系爭票據與林福川之基礎上，應
    認為被告陳慕正前揭所述由王明宏於97年3 月27日下午交付
    系爭6 張票據與伊乙節，並非事實；(3)再以被告林福川與證
    人趙光裕簽立協議取得系爭6 張票據之時間，依證人趙光裕
    所述應係97年3 月13日公證完後1 、2 個禮拜即97年3 月底
    ，然被告陳慕正、林福川則均稱係97年5 、6 月間，林福川
    更稱「當天趙光裕拿給我時，我就將這6 張票據交給王明宏
    ，因王明宏當時也在櫃臺」等語（見98偵18248 號卷頁281
    ），然若林福川所言屬實，趙光裕持有系爭6 張票據期間至
    97年5 、6 月間，自不可能由陳慕正持以於97年3 月31 日
    、97年4 月1 日及97年4 月10日為上揭行使行為，是認被告
    陳慕正與林福川所述於97年5 、6 月間始由趙光裕取得系爭
    6 張票據乙節，係為規避上述犯罪熱點時期之詞，不足採信
    ，應以趙光裕所述之97年3 月13日至97年31日間某日交付系
    爭6 張票據與林福川之陳述為可採。(4)又被告林福川經與趙
    光裕協議取回系爭6 張票據之場合，以被告陳慕正前已證述
    當時伊在現場，被告林福川則於偵查中具結證稱「（問：趙
    光裕交回票據當時還有誰在場？）是趙光裕的兩個朋友在場
    ，是在世國飯店的餐廳」等語（見98偵18248 號卷頁281 ）
    ，嗣於本院審理時陳稱：簽承諾書當場有陳慕正及趙光裕兩
    人，還有趙光裕的兩名友人等語（見本院卷頁130 ），至於
    趙光裕雖於本院審理時具結證述「（問：97年3 月你將6 張
    票據交付給林福川的時候，陳慕正有無在交付現場？）我不
    曉得，我忘了，沒有吧。」（見本院卷頁126 ），對照其於
    偵查中具結證稱：「（問：97年3 月下旬當時交給林福川時
    ，詹國良當時有無在場？）我忘了，不過我之前開庭時曾經
    講過，以我之前講的為準。（問：你之前開庭時陳稱當時詹
    國良也有在場？）那就是有在場」（見98偵18248 號卷頁
    262 ），足見趙光裕於本院審理時對當時在場之人已記憶模
    糊，被告陳慕正既自稱在場，被告林福川亦陳稱協議書由陳
    慕正書寫，顯見當時在場之人必有被告林福川、陳慕正與證
    人趙光裕在內，至於被告王明宏顯然並未在場，此由協議內
    容亦由被告林福川與趙光裕達成而無真正債權人王明宏置喙
    或表示意見可徵，且以證人趙光裕前揭證詞，亦未見有被告
    林福川於協議中曾向趙光裕表示受王明宏之委託取回系爭票
    據之意旨，且證人趙光裕係基於「（問：你跟林福川講的地
    下室補償，跟王明宏沒有關係，為何會把王明宏的票據債權
    交付給林福川？）林福川要買下世國飯店，他說黃博弘的錢
    由他處理比較快，因為買下要付錢時，可以把錢扣下來，當
    時我考量後由他處理最恰當，就把王明宏的票據債權交給林
    福川」等語（見本院卷頁124 ），並非基於交還票據予王明
    宏之意思所交付亦明。(5)以上足以認定被告林福川與陳慕正
    係於97年3 月13日至97年3 月31日間某日經由與趙光裕協議
    而取得系爭6 張票據，陳慕正取得系爭6 張票據既非由被告
    王明宏所交付，顯然被告林福川前揭陳述當天交付在櫃臺之
    被告王明宏等語為不實，堪以認定林福川取得系爭6 張票據
    後並未即時返還被告王明宏，而被告陳慕正持以於97年3 月
    31 日 、97年4 月1 日及97年4 月10日為上揭行使行為，系
    爭6張 票據於陳慕正持以行使時即呈現前述變造、偽造之客
    觀情形，足以認定系爭票據遭變造偽造期間之持有人係被告
    林福川與陳慕正，且係由林福川交由陳慕正持以行使。(6)準
    此，以被告陳慕正行使系爭6 張票據時，既已呈現前揭偽造
    變造之情形，則被告陳慕正對該票據之偽造、變造情形應知
    悉並有意為之，然被告陳慕正於交付系爭票據之現場僅為在
    場書寫協議之人，並非協議當事人，其並無自身利害關係足
    以驅使為系爭票據之偽造、變造行為，而被告林福川既為對
    世國飯店實際負責人取得黃博弘取得債權而與趙光裕協議，
    對系爭票據權利確有所欲牟得之利益，且係其將系爭票據交
    付陳慕正持以行使，堪認被告林福川就系爭6 張票據前揭偽
    造、變造之行為與行使有犯意聯絡及行為分擔。
  (五)至於被告王明宏部分，雖以前揭證人趙光裕與被告林福川經
    由協議取得系爭 6 張票據之過程，堪認被告王明宏並未在
    場，然以證人趙光裕既受王明宏委託催討系爭 6 張票據
    債務，於未有所獲時即轉由林福川催討系爭票據債務，理應
    會通知委託人即被告王明宏，此有其於具結證稱「（問：王
    明宏於何時？為何要與林福川、詹國良接洽？他們三人關係
    為何？）因為林福川要接手經營世國飯店，林福川、詹國良
    會一起來，詳細時間應該是96年7 月30日至97年3 月13日之
    間。97年3 月底我將票據給林福川後第三天，我就被逼離開
    世國飯店，王還是當時的總務，他們還是有繼續接觸。（問
    ：你被迫將6 張票據交給林福川後有無告知王明宏？）有。
    （問：何時以何方式告知王明宏？）我交票據當天就有親自
    告訴王明宏這件事。（問：王明宏如何回應？）王明宏說這
    樣他就有希望拿到錢，因為林福川要接手經營世國飯店」（
    見98偵18248 號卷頁262-2 63）、「（問：你把票據正本交
    給林福川的事情有無告知王明宏？）有。」等語（見本院卷
    頁124 ），係符合常情之舉，且依王明宏於97年5 月12日
    以系爭6 張票據及附表編號1 、2 之退票理由單向檢察官提
    起告訴黃博弘、黃偉恕涉犯詐欺案件之告訴狀（見97他3645
    號卷頁1-7 ），顯已知悉如附表編號1 、2 所示支票已經提
    示而遭退票，如附表編號3 至6所 示本票則已經向法院聲請
    核發准予強制執行之裁定，雖被告王明宏就此辯稱僅單純簽
    名於告訴狀而未仔細看內容且當時未附證物，然(1)其所坦承
    簽名蓋章處其上二行之證物名稱及件數欄即載明「證一：支
    票及退票單影本各二件。證二：本票影本四件」等詞，依常
    情判斷，顯難諉為不知；(2)倘被告王明宏斯時尚不知票據已
    轉交由林福川持有，應認知係由趙光裕繼續持有中，既已與
    趙光裕另簽立債權讓與契約書，即應已知悉趙光裕不再委由
    詹國良處理系爭票據債權事宜，對於非由趙光裕通知而簽署
    上開自稱由詹國良所書寫之刑事告訴狀之矛盾，竟無起疑並
    予質問，顯不合常情；(3)再以被告王明宏因提出上開刑事告
    訴而經檢查事務官第一次通知到場詢問時（97年5 月30日）
    即稱「我曾經欠人家錢拿這二張支票給人家。因為存款不足
    退票」、第二次詢問時（97年6 月20日）稱「（問：這兩張
    支票是你去提示兌現的嗎？）不是，我把支票拿給一個姓陳
    的男子，我欠陳姓男錢，所以把錢（應係支票之誤載）拿去
    給他提示。」等語（見97他3645號卷頁19、37-38 ），對照
    實際提示人即被告陳慕正而言，堪認被告王明宏當時已知悉
    陳慕正持以行使之情；(4)況以被告王明宏嗣於98年1 月14
    日提出如附表編號3 、4 所示之本票影本向本院聲請對黃博
    弘核發支付命令，係為將票據債權由陳慕正轉回自己所有之
    原因，此為被告王明宏所主張且經證人陳東賢到庭具結證述
    屬實（見本院卷頁46-49 ），其中陳東賢證稱「（問：本票
    上有無蓋法院的章？）有，已經裁定過，也有看到裁定書」
    等語，參以被告王明宏於偵查中以證人身分具結證稱：「（
    問：你說你不認識陳慕正，如何得知已由他聲請本票裁定？
    且他如何取得上開支票及本票？）因為97年5 月底林福川交
    還我這6 張票據時就已有含本票裁定。（問：林福川交還時
    是否知悉裡面有上開6 張票據有本票裁定？）我不知道他知
    不知道，但我有告知他裡面有6 張票據及本票裁定」等語（
    見98偵18248 號卷頁224 ），益徵被告王明宏確實知悉陳慕
    正就上揭行使系爭票據行為，且與被告林福川、陳慕正有犯
    意聯絡，否則林福川逕行交陳慕正行使系爭票據權利為王明
    宏所不知者，依常理就本票裁定應會隱瞞藏匿，不至將其自
    行交陳慕正行使票據權利之情事任令王明宏知道，而以王明
    宏收受本票裁定後亦僅告知林福川而非予以質問之情，亦堪
    認被告王明宏上揭所辯，亦係卸責之詞，不足採信；(5)準此
    ，被告王明宏於知悉系爭6 張票據已轉由林福川持有時，因
    當時尚未離開世國飯店，而被告林福川則已取得世國飯店經
    營權，二人因工作上必有接觸，參以被告王明宏知悉陳慕正
    上揭行使系爭票據行為之情判斷，足認被告王明宏對被告林
    福川、陳慕正以偽造變造系爭票據後持以行使之行為知悉且
    有犯意聯絡及行為分擔。
  (六)綜合以上，被告林福川為取得世國飯店經營權，知悉證人趙
    光裕持有世國飯店實際經營人黃博弘負有債務之票據，經與
    趙光裕協議而取得系爭 6 張票據，被告王明宏則經證人趙
    光裕通知上情，遂各為自己利益而與被告陳慕正為如事實欄
    所示之變造如附表編號 1、2 所示支票之發票日、偽造如附
    表編號 3、4 所示本票之發票日及如附表編號 1 至 6 號所
    示之票據背書達成犯意聯絡及行為分擔，推由被告陳慕正行
    使後，再由被告王明宏向告訴人黃博弘、黃偉恕提出刑事告
    訴，最後被告王明宏為取回票據債權再以附表編號3 、4 本
    票對告訴人黃博弘核發支付命令之犯行明確，堪予認定，應
    依法論科。
參、論罪科刑部分
一、論罪部分
  (一)核被告三人將如附表編號 1、2 所示支票之發票日由「
     89」變更為「96」之行為，並未變更原票據之本質，而僅
     就內容有所更改，係犯刑法第201 條第1 項之變造有價證
     券罪。其偽造發票人「黃偉恕」名義之印章印文於變造
     部分之行為係其變造有價證券之階段行為，不另論罪；
     又被告三人推由被告陳慕正分別於97年3 月31日提示變造
     後如附表編號1 所示支票、於97年4 月1 日示變造後如附
     表編號2 所示支票、於97年4 月10日聲請核發支付命令及
     被告王明宏於97年5 月12日持以提出刑事告訴之行為，均
     屬主張該變造有價證券效力之行使行為，應為較重之變造
     有價證券行為所吸收，不另論罪。
  (二)因未記載發票日期之本票，係欠缺票據法上規定應記載之
    事項，不具有票據之效力，是核被告三人將如附表編號3、
    4 所示本票之空白發票日蓋印「 92 年 4 月 15 日」之日
    期圖章之行為，係將原非有價證券之文書偽造成有價證券之
    形式，係犯刑法第201條第1項之偽造有價證券罪。被告三
    人推由被告陳慕正於 97 年 4 月 10 日持以聲請核發本票
    准予強制執行之裁定及被告王明宏於 97 年 5 月 12 日持
    以提出刑事告訴、98 年 1 月 14 日持以聲請核發支付命令
    之行使行為，應為較重之偽造有價證券行為所吸收，不另論
    罪。
  (三)因在票據背面偽造他人之署押，以為背書，其偽造之背書
    ，在票據法上係表示對票據債務負擔保責任之意思，為法律
    規定之文書，並非依習慣表示一定用意之證明，而其此項行
    為，足以生損害於他人，應成立偽造私文書罪。是核被告三
    人推由被告陳慕正於 97 年 4 月 10 日向本院聲請對許全
    輝及羅凱邁，分別以如附表編號1、2 所示支票聲請核發支
    付命令；以如附表編號 3 至 6所示之 4 張本票聲請核發本
    票准予強制執行裁定之行為，均係犯刑法第 216 條、第
    210條之行使偽造私文書罪。其所為於如附表編號1至6所
    示之系爭 6 張票據背面，偽造許全輝及羅凱邁 2 人背書之
    偽造私文書之低度行為復為行使之高度行為所吸收，不另論
    罪。
  (四)被告三人就前揭犯行，有犯意聯絡及行為分擔，均係共同正
    犯。
  (五)被告三人係以一行為觸犯上開數罪名，係想像競合犯，依刑
    法第 55 條之規定，均應從一重之偽造有價證券罪處斷。
二、刑之加重減輕事由
  (一)雖被告陳慕正前因竊盜案件，經本院以96年度易字第943 號
    判決判處有期徒刑3 月確定，於97年3 月17日易科罰金執行
    完畢（有臺灣高等法院被告前案紀錄表在卷可稽），然如事
    實欄所示其本件犯行係97年3 月13日至97年4 月10間某日，
    尚無法確定陳慕正係於前案執行完畢5 年內故意再犯本案之
    罪，基於罪疑惟輕原則，爰不依刑法第47條第1 項規定加重
    其刑，就此敘明。
三、科刑部分
  (一)審酌被告王明宏雖因債權擔保取得告訴人黃博弘、黃偉恕簽
    發的系爭6 張票據，竟不循法定程序正當行使權利，竟與被
    告陳慕正、林福川各為自己利益以變造、偽造有價證券及行
    使偽造票據背書的方法嘗試利用告訴人可能的疏失心存僥倖
    以獲取不法利益，不僅嚴重破壞票據金融的文義性與流通性
    ，更使法院裁定文書的公信力有所減損，幸告訴人均能及時
    行使權利而使被告未獲實質利益，被告三人犯後均僅坦承部
    分情節，對於犯罪行為避重就輕，尚難認有反省思過等一切
    情狀，各量處如主文所示之刑。至公訴檢察官具體求處被告
    陳慕正3 年6 月、王明宏與林福川各3 年2 月，以被告所犯
    偽造有價證券罪之最輕刑度即3 年有期徒刑而言，稍嫌過輕
    ，附此敘明。
  (二)從刑部分：(1)附表編號 1、2 所示之支票關於發票日期欄
    變造為「 96 」之部分，係變造有價證券，就該部分應依刑
    法第 205 條宣告沒收；(2)附表編號 3、4 所示之本票，係
    被告偽造之有價證券，均應依刑法第 205 條規定宣告沒收
    ，並非僅將關於發票日期欄蓋印之「 92.4. 15 」日期圖章
    印文部分沒收即可，起訴書就此尚有誤會；(1)如附表編號
    1、2 所示支票之發票日期欄偽造之「黃偉恕」印文及未扣
    案之「黃偉恕」印章，因無證據證明業已滅失，均應依刑法
    第219條之規定宣告沒收；(2)另附表編號 1、2、5、6 所示
    之票據背面偽造之「許全輝」、「羅凱邁」之署名，依法律
    規定，固應成立偽造私文書罪，但仍不失為偽造之署名，應
    依刑法第 219 條宣告沒收。至於附表編號3 、4 之偽造署
    名，業已因該本票經宣告沒收而包括在內，自不應重為沒收
    之諭知，起訴書就此亦有誤會。
肆、綜合以上，應依刑事訴訟法第299條第1項前段，刑法第28條
    、第55條、第201條第1項、第210條、第216條、第205條、
    第219條，判決如主文。
伍、本案經檢察官曾財和到庭執行職務。
中    華    民    國   100    年    5     月    25    日
                  刑事第十三庭 審判長法  官  黃蕙芳
                                     法  官  王參和
                                     法  官  楊智守
以上正本證明與原本無異。
如不服本判決應於收受判決後10日內向本院提出上訴書狀，並應
敘述具體理由。其未敘述上訴理由者，應於上訴期間屆滿後20日
內向本院補提理由書(均須按他造當事人之人數附繕本)「切勿逕
送上級法院」。
中    華    民    國   100    年    5     月    25    日
                                     書記官  蔡毓琦
附表：被告王明宏、陳慕正、林福川共同變造之票據一覽表
 ┌─┬───┬─────┬────┬───┬───────┬──────┬──────┬────┬────┐
 │編│票據  │票據號碼  │票據金額│發票人│黃博宏將票據交│票據原發票日│票據遭變造後│票據原有│票據變造│
 │號│種類  │          │        │      │付王明宏之時間│            │  之發票日  │ 背書人 │後背書人│
 ├─┼───┼─────┼────┼───┼───────┼──────┼──────┼────┼────┤
 │  │      │MA0000000 │        │      │              │            │            │        │ 黃博弘 │
 │ 1│支票  │          │ 80萬元 │黃偉恕│   89年9月間  │89年11月10日│96年11月10日│ 黃博弘 │ 許全輝 │
 │  │      │          │        │      │              │            │            │        │ 羅凱邁 │
 ├─┼───┼─────┼────┼───┼───────┼──────┼──────┼────┼────┤
 │  │      │MA0000000 │        │      │              │            │            │        │ 黃博弘 │
 │ 2│支票  │          │100萬元 │黃偉恕│   89年9月間  │ 89年9月22日│ 96年9月22日│ 黃博弘 │ 許全輝 │
 │  │      │          │        │      │              │            │            │        │ 羅凱邁 │
 ├─┼───┼─────┼────┼───┼───────┼──────┼──────┼────┼────┤
 │ 3│本票  │390537    │ 64萬元 │黃博弘│  89年9月之後 │     空白   │ 92年4月15日│   無   │ 許全輝 │
 │  │      │          │        │      │              │            │            │        │ 羅凱邁 │
 ├─┼───┼─────┼────┼───┼───────┼──────┼──────┼────┼────┤
 │ 4│本票  │390542    │ 70萬元 │黃博弘│  89年9月之後 │     空白   │ 92年4月15日│   無   │ 許全輝 │
 │  │      │          │        │      │              │            │            │        │ 羅凱邁 │
 ├─┼───┼─────┼────┼───┼───────┼──────┼──────┼────┼────┤
 │ 5│本票  │177266    │150萬元 │黃博弘│  92年4月10日 │ 92年4月10日│ 92年4月10日│   無   │ 許全輝 │
 │  │      │          │        │      │              │            │            │        │ 羅凱邁 │
 ├─┼───┼─────┼────┼───┼───────┼──────┼──────┼────┼────┤
 │ 6│本票  │106053    │ 50萬元 │黃博弘│  93年4月20日 │ 93年4月20日│ 93年4月20日│   無   │ 許全輝 │
 │  │      │          │        │      │              │            │            │        │ 羅凱邁 │
 └─┴───┴─────┴────┴───┴───────┴──────┴──────┴────┴────┘
中華民國刑法第201條
 （有價證券之偽造變造與行使罪）
 意圖供行使之用，而偽造、變造公債票、公司股票或其他有價證
 券者，處3 年以上 10 年以下有期徒刑，得併科 3 千元以下罰
 金。
 行使偽造、變造之公債票、公司股票或其他有價證券，或意圖供
 行使之用，而收集或交付於人者，處 1 年以上 7 年以下有期徒
 刑，得併科 3 千元以下罰金。
 中華民國刑法第216條
 （行使偽造變造或登載不實之文書罪）
 行使第 210 條至第 215 條之文書者，依偽造、變造文書或登載
 不實事項或使登載不實事項之規定處斷。
 中華民國刑法第210條
 （偽造變造私文書罪）
 偽造、變造私文書，足以生損害於公眾或他人者，處 5 年以下
 有期徒刑。